最高法院刑事判決　　　　　　　　　　　　　　　九十三年度台上字第二四七七號
　　上　訴　人　台灣高等法院台南分院檢察署檢察官
　　被　　　告　丙○○
　　　　　　　　甲○○
　　　　　　　　乙○○
右上訴人因被告等偽造文書案件，不服台灣高等法院台南分院中華民國九十年八月二
十八日第二審判決（八十九年度上訴字第六九一號，起訴案號：台灣嘉義地方法院檢
察署八十八年度偵續(一)字第六號、八十八年度偵字第五八四六、七四一一號），提起
上訴，本院判決如左：
    主  文
上訴駁回。
    理  由
按刑事訴訟法第三百七十七條規定：上訴於第三審法院，非以判決違背法令為理由，
不得為之。是提起第三審上訴，應以原判決違背法令為理由，係屬法定要件，如果上
訴理由書狀未依據卷內訴訟資料，具體指摘原判決不適用何種法則或如何適用不當，
或所指摘原判決違法情事，顯與法律規定得為第三審上訴理由之違法情形，不相適合
時，均應認其上訴為違背法律上之程式，予以駁回。本件原判決以公訴意旨略謂：被
告丙○○係又新市地重劃股份有限公司（下稱又新公司）之總經理，被告乙○○係該
公司協理，被告甲○○為該公司董事長。丙○○先於民國八十二年八月間以個人名義
與重劃區之地主即告訴人林玉潾等人，簽訂「委託辦理自辦市地重劃契約書」，至八
十三年間，又新公司受「嘉義縣新港鄉宮前自辦市地重劃區理事會」（下稱重劃區理
事會）委託辦理嘉義縣新港鄉宮前自辦市地重劃事務。詎被告等三人竟共同基於意圖
為自己不法之利益及損害重劃區理事會之利益暨行使偽造私文書之犯意聯絡，明知自
辦市地重劃之重劃計畫書經公告確定後，重劃區內土地如移轉登記予他人，其新土地
所有權人即為重劃區之會員，享有會員之權利與義務，為使重劃區會員人數增加，俾
召開重劃區會員大會時，能掌握表決通過議案之優勢地位，以增加重劃費用，使又新
公司多分得抵費地，遂由丙○○統籌安排，先由其與乙○○及不知情之李清周、徐永
貴，於八十三年五月二十一日，共同向陳榮池購買嘉義縣新港鄉○○段○○段第二五
０之二號土地，面積十四平分公尺（約四‧二四坪），每人應有部分四分之一，同年
六月二十七日移轉登記完畢後，再安排李清周將部分土地於同年月三十日賣予不知情
之郭政有、郭賢迪、蘇毓美、徐海貴、徐元貴、呂金興、呂春安、呂芳昌，每人應有
部分各百分之二，同年七月二十日辦畢移轉登記，安排徐永貴將部分土地，於同年六
月三十日出賣予不知情之黃慶林、蔡李秀錦、蔡宗和、張繡莕、郭美英、洪靜、李清
正、李劉麗珠、呂玉琴、賴榖豐、賴吳琴、朱遂良、賴惠虹、蔣強華，每人應有部分
各百分之一，使丙○○等二十六名新地主均成為該重劃區會員。嗣丙○○等三人未經
重劃區理事會同意，由乙○○將刻有「嘉義縣新港鄉宮前自辦市地重劃會印」之印章
，蓋於嘉義縣新港鄉宮前自辦市地重劃會，八十五年一月十八日宮前工字第十四號函
上，而偽造印文，並偽以該重劃會名義函送新增會員之土地登記簿謄本三份予嘉義縣
政府而行使，致生損害於該重劃會。迄八十七年十二月二十三日，該重劃會第六次會
員大會即決議將原重劃計畫書中所列重劃區總費用新台幣（下同）三千零九十萬元修
正為三千九百九十六萬一千二百八十元，使又新公司可分得約０‧二一三七０六公頃
之抵充地面積，並於八十八年九月十日由該重劃會第七次會員大會會議通過追認修正
重劃計畫書，足生損害於告訴人林玉潾等原地主之利益。該重劃區理事會於八十五年
十二月十日舉辦第八次理事會時，理事長林居正發現又新公司提出之重劃區負擔總計
表中之會員人數增為七十二人，與原四十三人明顯不符，於八十六年一月二十七日以
重劃會宮前重正字第００三號函向嘉義縣政府函查，始查知上情，認被告等三人共同
牽連犯有刑法第三百四十二條第一項、第二百十六條、第二百十條罪嫌等情。經審理
結果，認不能證明被告等三人犯罪，因而維持第一審諭知被告等三人無罪之判決，駁
回檢察官在第二審之上訴，已詳敘其理由。從形式上觀察，原判決並無違背法令之情
形存在。上訴意旨略以：(一)、被告等三人向陳榮池購地，每人祇取得０．０００三五
公頃（折合一．０六坪），郭政有等八人向李清周買受者僅０．０００００七公頃（
折合０．０二坪），黃慶林等十四人向徐永貴承購者僅０．0000000公頃（折
合０．０一坪），均為彈丸之地，毫無利用價值。陳榮池、乙○○、徐永貴等人之陳
述縱屬實在，亦係彼等投資又新公司而已，可見彼等購地過戶純屬子虛，且彼等所供
互不一致，所謂投資又新公司亦卸責之詞，故第二五之二號土地之出資購買人為又新
公司，卻輾轉登記為丙○○等二十六人所有，彼等明知買賣為虛偽，卻使公務員登載
於所掌之公文書上，應成立刑法第二百十四條之罪。原判決對此事證未予審酌，復未
說明其理由，有調查未盡及判決不載理由之違法。(二)、該重劃會於八十三年二月二十
一日成立，同年七月三十日與又新公司簽訂委託辦理重劃之契約，其第一條委託辦理
事項並無代為行文呈報土地所有權人變更事項之授權，且重劃會於同年四月二十四日
以北港郵局第一四五號存證信函寄給又新公司，已明示該公司不得以重劃會名義或任
何相關本重劃區事務在外行使任何行為，否則當依法追究，被告等三人猶擅將重劃會
印章蓋於八十五年一月十八日宮前工字第十四號函上行使，顯已足生損害於重劃會及
原重劃區地主，應成立刑法第二百十七條、第二百十條之罪。原判決對此事證未審酌
及說明其理由，有不依卷證資料判決之違法。(三)、本重劃案抵充地由０．一一０六公
頃增加為０．二三一八九公頃，地主負擔之費用應由一二．五％低約三％，被告等三
人卻虛灌費用為四０、九一０、０００元，地主負擔之比例未降反昇為一五．九六％
，後因嘉義縣政府將重劃後平均地價降低，被告等三人始再將重劃費用調降為三九、
九六一、二八０元，惟負擔比例仍高達一五．四％，藉以悉數取得非法虛增之抵費地
，參諸內政部函覆：正常情況下，重劃費用不會隨參與重劃人數之土地所有權人數增
加而增加之意旨，顯見本件非正常情況，否則何以本件重劃費用會增加。原審未詳查
本件重劃費用之明細，遽行判決，有調查未盡之違法云云。惟查：(一)、依卷內證據資
料所示，丙○○、徐永貴二人於八十二年八月底前先與重劃區各地主分別訂立「委託
辦理自辦市地重劃契約書」，約定林玉潾等人提供如該契約附表所示土地，委託丙○
○等二人辦理自辦市地重劃業務及工程，丙○○等二人同意依據政府有關規定辦理重
劃作業，並同意負擔墊支全部業務費及公共工程施工費用，林玉潾於重劃後分配面積
，按其提供參與重劃之土地面積百分之六十分配，計四．０三六平方公尺，其餘重劃
區土地除提供作為公共設施用地外，餘抵費地歸丙○○等二人取得，以抵償丙○○等
二人墊付之費用及支付應得之報酬，此外林玉潾均無需再支付任何費用。至八十三年
二月二十一日，重劃區各土地所有權人成立「嘉義縣新港鄉宮前自辦市地重劃會」，
欲委託丙○○等人負責之又新公司辦理市地重劃，該重劃會於同年四月二十四日以北
港郵局第一四五號存證信函寄給又新公司，內載：該重劃會曾以字第二００號函通
知又新公司於八十三年四月七日至重劃會辦理資格審查及簽約手續，又新公司未於當
日備齊文件，事後亦未補辦，請於文到七日內備齊各項資格文件送達該會辦理資格審
查並完成簽約手續，逾期視為放棄論，又新公司並不得以該重劃會名義或任何與該重
劃區相關事務在外行使任何行為，否則依法追究又新公司及相關人員民刑事責任等語
。至同年七月三十日，該重劃區理事會代表重劃會與又新公司正式訂立委託辦理重劃
契約，約定又新公司同意墊支重劃所需之全部業務費用及公共工程施工經費，並遵守
與各土地所有權人原簽訂之重劃內容提供全數抵費地予又新公司或又新公司指定之第
三人，以抵償又新公司墊付之費用及支付又新公司應得之報酬，該抵費地應於重劃結
果分配公告時亦同時公告確定，重劃區理事會不得有任何異議等情。此有丙○○等二
人與林玉潾簽訂之契約、存證信函及又新公司與重劃區理事會簽訂之契約等附卷可稽
。依前揭事證可知，該存證信函寄給又新公司時，雙方尚未簽訂委託辦理重劃之契約
，所謂又新公司不得以該重劃會名義，在外行使與重劃區相關事務之任何行為云云，
目的在催促又新公司限期備齊文件至該重劃會辦理資格審查及簽約手續，如未依限遵
旨辦理，除視為放棄外，並警告該公司不得以重劃會名義在外為任何與重劃區有關行
為之意，原非限制又新公司於受託辦理重劃業務後之授權範圍。況嗣後重劃區理事會
已與又新公司正式簽訂委託辦理重劃契約，即不能以該存證信函作為被告等三人逾越
授權，擅自蓋用重劃會印章發函給嘉義縣政府而行使偽造私文書之不利證據。原判決
就林玉潾提出之前揭存證信函，雖未於判決內特加說明不足採為不利被告等三人認定
之理由，而有疏漏，但此單純訴訟程序上之瑕疵，對判決本旨不生任何影響，依刑事
訴訟法第三百八十條之規定，不得執為適法之第三審上訴理由。(二)、刑事訴訟法第三
百七十九條第十款所稱應調查之證據，係指與待證事實有重要關係，在客觀上認為應
行調查者而言。又刑法第二百十條之偽造私文書罪，以行為人偽造私文書之結果，有
足以生損害於公眾或他人之虞或有此危險性，為其成立要件。依市地重劃實施辦法第
二十一條之規定，土地所有權人依本條例（指平均地權條例）第六十條規定，應共同
負擔之項目如左：一、公共設施用地負擔：指重劃區內供公共使用之道路、溝渠、兒
童遊樂場……等十項，扣除重劃區○○○○道路、溝渠、河川未登記土地後，由參加
重劃土地所有權人按其受益比例所算得之負擔。二、費用負擔：指工程費用、重劃費
用及貸款利息，由參加重劃土地所有權人依其受益比例，按評定重劃後地價折價抵付
之負擔。本件自辦市地重劃，其抵充地如有增減，固會使抵費地隨之增減，重劃費用
理論上亦可能因而變動，然林玉潾等人及重劃區理事會既與被告或又新公司間約定地
主按參與重劃土地面積百分之六十分配，其餘百分之四十土地，扣除公共設施用地外
，均歸被告等人及又新公司取得，則不論抵充地、抵費地或費用如何增減變動，祇與
被告等三人及又新公司有關，與林玉潾等地主應獲分配百分之六十土地應無影響。況
卷附內政部函稱：在正常情況下，重劃費用不會隨參與重劃之土地所有權人數增加而
增加，故被告等三人蓋用印章行文給嘉義縣政府增加重劃土地所有權人及縱使重劃費
用有所增減，亦與林玉潾等參加重劃之土地所有權人依契約可獲分配百分之六十土地
無涉，從而被告等三人計算之重劃費用何以增加及重劃費用之明細為何等節，均與本
件待證事實無關，自無調查之必要性，原審未予調查，要無違法之可言。(三)、裁判上
一罪案件之重罪部分得提起第三審上訴，其輕罪部分雖不得上訴，依審判不可分原則
，第三審法院亦應併予審判，但以重罪部分之上訴合法為前提，如該上訴為不合法，
第三審法院既應從程序上予以駁回，而無從為實體上判決，對於輕罪部分自無從適用
審判不可分原則，併為實體上審判。被告等三人被訴行使偽造私文書重罪部分之上訴
既不合法，已如前述，其餘被訴牽連犯刑法第三百四十二條背信罪部分，屬刑事訴訟
法第三百七十六條第五款所列不得上訴第三審之罪名，無從適用審判不可分原則，併
為實體上審判。上訴人一併提起上訴，顯為法所不許，應併予駁回。又檢察官起訴之
犯罪事實，並未包括被告等三人將向陳榮池購買之土地再移轉部分所有權予李清周、
郭政有、徐永貴等二十餘人之行為，係虛偽移轉而犯刑法第二百十四條罪嫌在內，上
訴意旨就此未起訴且屬刑事訴訟法第三百七十六條第一款所定不得上訴第三審部分，
指摘原判決調查職責未盡及判決不備理由，顯非適法。依上開說明，應認本件上訴違
背法律上之程式，予以駁回。
據上論結，應依刑事訴訟法第三百九十五條前段，判決如主文。
中　　　華　　　民　　　國　　九十三　　年　　　五　　　月　　 十三 　　日
                              最高法院刑事第十一庭
                                  審判長法官  張　淳　淙
                                        法官  謝　俊　雄
                                        法官  蘇　振　堂
                                        法官  張　春　福
                                        法官  呂　丹　玉
      右正本證明與原本無異
                                              書  記  官
中　　　華　　　民　　　國　　九十三　　年　　　五　　　月　　二十一　　日
                                                                        ｖ
